臺灣士林地方法院刑事裁定　　　　　　　94年度聲判字第36號
聲　請　人　乙○○　男
代　理　人　紀復儀律師
被　　　告　丙○○
　 　　　 　甲○○
上列聲請人因告訴被告等侵占等案件，不服臺灣高等法院檢察署
檢察長駁回再議之處分（94年度上聲議字第2392號），聲請交付
審判，本院裁定如下：
    主  文
聲請駁回。
    理  由
一、按告訴人不服上級法院檢察署檢察長或檢察總長認再議為無
    理由而駁回之處分者，得於接受處分書後10日內委任律師提
    出理由狀，向該管第1 審法院聲請交付審判。法院認為交付
    審判之聲請不合法或無理由者，應駁回之。刑事訴訟法第25
    8 條之1 、第258 條之3 第2 項前段，分別定有明文。
二、本件聲請人即告訴人乙○○以被告丙○○、甲○○等2 人涉
    犯侵占等罪，向臺灣士林地方法院檢察署檢察官提出告訴，
    經該檢察署檢察官以93年度偵字第4151號、94年度偵字第16
    98號、1699號為不起訴處分後，聲請人不服而聲請再議，復
    經臺灣高等法院檢察署檢察長認再議為無理由，以94年度上
    聲議字第2392號處分駁回其再議確定。聲請人於收到該處分
    後之10日內（即94年8 月8 日），委任律師向本院提起本件
    交付審判之聲請，有各該處分書、聲請書及送達證書在卷可
    憑，聲請交付審判之程序應無不合，應先敘明。
三、聲請交付審判意旨略以：
(一)地檢署不起訴處分書第三點第 (一)小 點（原聲請書誤載為
    第（二）小點，應予更正）指出，告訴人（即聲請人）與被
    告間之新台幣（下同）145 萬2 千元之借貸關係，係告訴人
    乙○○互助會得標後，被告丙○○、甲○○直接向告訴人借
    取而來，並無侵占云云，顯與同一不起訴處分書第三點所載
    「訊據丙○○、甲○○等辯稱系爭145 萬2 千元是告訴人得
    標之會款，伊向告訴人借來使用，並支付利息，因為當時伊
    有困難，所以向乙○○借款，乙○○得標之會款有一部份就
    給他，有一部份無法給他，沒辦法給他的部分就跟他借....
    」等內容相悖。亦即，被告等坦承當時所收取之會款無法收
    齊，只得就不足之會款向聲請人以借款之方式支付，但是，
    被告所無法收齊之匯款高達1 百餘萬，證明該互助會弊端甚
    大。
(二)聲請人於再議狀內敘及原檢察官並未主動偵查何以告訴人得
    標時，被告甲○○、丙○○夫婦竟無法付出會款，就不足部
    分改以借款方式之原因為何？該不足之會款究竟何去？會款
    是未收到還是被花用？此部分不查明清楚，逕以判例見解認
    為會款為會首所有，即不構成侵占，難謂盡調查之能事。況
    被告無法收齊之會款高達百萬餘元，絕對有涉及冒標（偽造
    文書）詐欺，惟原檢察官置之不理，孰能甘服？
(三)綜上所陳，地檢署所為之不起訴處分，顯然有重大瑕疵，完
    全未盡調查之義務，致被告等繼續逍遙法外，為此，爰敘明
    聲請交付審判理由如前，狀祈鈞院鑑核，准予裁定交付審判
    ，以維公允云云。
四、本院查：
(一)按新修正刑事訴訟法第258 條之1 規定告訴人得向法院聲請
    交付審判，係新增對於「檢察官不起訴或緩起訴裁量權」制
    衡之一種外部監督機制，法院僅就檢察官所為不起訴或緩起
    訴之處分是否正確加以審查，以防止檢察機關濫權，依此立
    法精神，同法第258 條第3 項規定法院審查聲請交付審判案
    件時「得為必要之調查」，其調查證據之範圍，自應以偵查
    中曾顯現之證據為限；而同法第260 條對於不起訴處分已確
    定或緩起訴處分期滿未經撤銷者得再行起訴之規定，其立法
    理由說明該條所謂不起訴處分已確定者，包括「聲請法院交
    付審判復經駁回者」之情形在內，是前述「得為必要之調查
    」，其調查證據範圍，更應以偵查中曾顯現之證據為限，不
    得就告訴人新提出之證據再為調查，亦不得蒐集偵查卷以外
    之證據，否則，將與刑事訴訟法第260 條之再行起訴規定，
    混淆不清，亦將使法院兼任檢察官而有回復「糾問制度」之
    虞；且法院裁定交付審判，即如同檢察官提起公訴使案件進
    入審判程序，是法院裁定交付審判之前提，必須偵查卷內所
    存證據已符合刑事訴訟法第251 條第1 項規定「足認被告有
    犯罪嫌疑」檢察官應提起公訴之情形，亦即該案件已經跨越
    起訴門檻，否則，縱或法院對於檢察官所認定之基礎事實有
    不同判斷，但如該案件仍須另行蒐證偵查始能判斷應否交付
    審判者，因交付審判審查制度並無如同再議救濟制度得為發
    回原檢察官續行偵查之設計，法院仍應依同法第258 條之3
    第2 項前段規定，以聲請無理由裁定駁回，合先敘明。
(二)本院查：
１、原不起訴處分書第三點係引據被告丙○○、林秀俐2 人於偵
    查中否認侵占之辯詞，其內容略以告訴人（即聲請人）得標
    之系爭145 萬2 千元會款，因被告2 人有困難無法給付，乃
    向告訴人借得使用等語，至該不起訴處分書第三、（一）點
    則記載檢察官依聲請人之陳述，認定系爭145 萬元2 千元係
    告訴人得標後，被告2 人未將款項給付，而直接向聲請人借
    取等語，經核2 部分之內容並無矛盾相悖之處，聲請人指摘
    該等內容相悖，核非可採。
２、又聲請人所稱「被告所無法收齊之會款高達1 百餘萬元，證
    明該互助會弊端甚大」云云，僅係其臆測之詞，並未指明所
    稱「弊端」為何，復無提出具體證據以供查證，又訊據被告
    甲○○於偵查中供稱：伊有欠死會會員的錢，所以停會時他
    們都不給伊，所以伊沒有辦法收到死會的會款，再加上伊也
    有跟別人的會，最後週轉不靈等語在卷（見93年度偵字第41
    51號偵查卷，第33頁）等語在卷，而查互助會係民間所習見
    之調度資金方式，參加者之目的，除單純意在儲蓄者外，亦
    無非供急用者周轉或籌資理財，故會首向已得標之會員表明
    因急需資金週轉，而與之成立借貸關係，會員並以對會首之
    債權主張抵銷而不繳交會款均屬可能，是被告甲○○所辯，
    尚無悖於一般常情，要無從僅以被告2 人積欠會款1 百餘萬
    ，即謂渠2 人犯罪嫌疑重大。
３、再查，聲請人於85年參與被告丙○○、甲○○夫婦召集之互
    助會，並於標得互助會後，僅取得部分會款之事實，業據被
    告丙○○、甲○○供認不諱，核與聲請人指訴情節相符，復
    有互助會名單3 紙附卷可稽，此部分事實應堪認定。而依聲
    請人告訴之事實，被告2 人明知聲請人標得互助會，渠2人
    於收齊互助會之會款後，本應將之悉數交付予聲請人，因一
    時急需用錢而花用，未交付予聲請人，故認被告2 人涉犯刑
    法侵占罪嫌，然按民間互助會，除有特別約定外，僅係會首
    與會員訂立之契約，會員與會員間並無法律關係存在，除各
    該期得標之會員外，各個會員依據其與會首間之契約，無論
    何人得標，均有按期繳納會款之義務，會首則負有給付會款
    予得標會員之義務，又會首於收取會款後，雖有義務將該會
    款交付予得標之會員，惟此僅係民事上之會首對得標之會員
    負有移轉會款所有權之義務，在刑事上，會首與會員間，就
    該會款本身並無任何委託持有關係存在，會首並非持有他人
    之物，故而，本件雖會首即被告丙○○、甲○○於收取各會
    員之會款後，縱未將收取之金錢悉數交付聲請人，亦屬民事
    上之債務不履行問題，與刑法侵占罪易持有為所有之構成要
    件，尚屬有間。原不起訴處分及駁回再議處分均已就此詳加
    說明，其認事用法均無違誤，聲請人仍執前詞主張被告2 人
    涉嫌侵占犯罪且嫌疑重大云云，自非可採。
４、致聲請人雖指訴檢察官並未主動偵查何以聲請人得標時，被
    告2 人無法付出會款？不足之會款究竟何去？會款是未收到
    還是被花用？惟遍觀偵查全卷，均無證據證明被告2 人就系
    爭會款無法支付乙節，涉有犯罪且嫌疑重大，揆諸前揭說明
    ，聲請人據此聲請交付審判，亦非可採。
(三)綜上，臺灣士林地方法院檢察署檢察官及臺灣高等法院檢察
    署檢察長，依上開證據，認被告丙○○、甲○○2 人所為與
    刑法侵占罪之構成要件無涉，此外，復查無其他積極證據足
    認被告有告訴人指訴之侵占等犯行，原不起訴處分及駁回再
    議處分認其等犯罪嫌疑不足，應無不合，而聲請人聲請交付
    審判所主張之事實及理由，並無法使本院達到「足認被告有
    犯罪嫌疑」檢察官應提起公訴之情形，揆諸前開說明，本件
    交付審判之聲請為無理由，應予駁回。
據上論斷，依刑事訴訟法第258 條之3 第2 項前段，裁定如主文
。
中　　華　　民　　國　　94　　年　　10　　月　　12　　日
                  刑事第七庭審判長法  官  趙文卿
                                  法  官  楊得君
                                  法  官  吳祚丞
本件不得抗告。
以上正本證明與原本無異。
                                  書記官  林立原
中　　華　　民　　國　　94　　年　　10　　月　　19　　日
